# R语言 {#r}

## 预处理数据 {#r-prepro}

汇总：葛铠诚
更新于：2026-04-28

对于大多数行为实验而言，原始导出文件通常不能直接进入统计分析。一个常见的做法是先保留分析所需的关键变量，再统一条件编码、剔除无效试次，并根据后续分析需要整理成长格式（long data）或宽格式（wide data）的数据表。下面的代码示例使用通用变量名，读者可以根据自己的数据结构替换列名。

```{r r-prepro-import, eval=FALSE}
library(tidyverse)

# 读取原始数据
# 可根据实际情况改为 read_csv()、read.delim() 等函数
df_raw <- read.table("data.txt", sep = "\t", header = TRUE)

# 保留分析真正需要的变量，并统一编码
df_clean <- df_raw %>%
  transmute(
    Subject = Subject,
    Condition1 = tolower(Condition1),
    Condition2 = tolower(Condition2),
    ACC = ACC,
    RT = RT
  )
```

如果数据中包含练习试次、未作答试次或明显异常的反应时，通常需要在正式分析前先进行筛选。以下示例演示了如何剔除无反应试次和过快反应。

```{r r-prepro-filter, eval=FALSE}
df_clean <- df_clean %>%
  filter(!is.na(RT), RT >= 200)
```

如果研究中需要处理离群值，可以在“被试 × 条件”内部进行筛选。不同研究对离群值的定义可能不同，下例仅展示一种常见思路。

```{r r-prepro-outlier, eval=FALSE}
df_clean <- df_clean %>%
  group_by(Subject, Condition1, Condition2) %>%
  mutate(is_outlier = abs(scale(RT)) > 3) %>%
  ungroup() %>%
  filter(!is_outlier)
```

完成试次层面的清理后，通常还需要汇总出后续分析使用的数据表。例如，可以分别计算准确率和正确反应时。

```{r r-prepro-summary, eval=FALSE}
df_acc <- df_clean %>%
  group_by(Subject, Condition1, Condition2) %>%
  summarize(
    ACC_mean = mean(ACC, na.rm = TRUE),
    .groups = "drop"
  )

df_rt <- df_clean %>%
  filter(ACC == 1) %>%
  group_by(Subject, Condition1, Condition2) %>%
  summarize(
    RT_mean = mean(RT, na.rm = TRUE),
    .groups = "drop"
  )
```

如果后续分析需要将不同条件展开成不同列，也可以将 long data 转换为 wide data。

```{r r-prepro-wide, eval=FALSE}
df_wide <- df_rt %>%
  pivot_wider(names_from = Condition2, values_from = RT_mean)
```

在实际工作中，预处理的目标不是“尽量保留所有原始信息”，而是生成结构清晰、规则透明、可直接进入后续分析的数据表。

## 重复测量方差分析 {#r-rm-anova}

汇总：葛铠诚
更新于：2026-04-28

重复测量方差分析适用于同一被试在多个条件下重复作答的设计。分析之前，建议先明确因变量是什么、实验中有哪些被试内因素，以及整理后的数据表是否已经达到“每一行对应一个被试在一个条件下的一个数值”这一要求。

下面示例使用 `afex::aov_ez()` 进行重复测量方差分析，其中 `id` 为被试编号，`dv` 为因变量，`within` 为被试内因素。

```{r r-rm-anova-basic, eval=FALSE}
library(afex)
library(emmeans)

aov_res <- aov_ez(
  id = "Subject",
  dv = "RT_mean",
  data = df_rt,
  within = c("Condition1", "Condition2")
)

anova(aov_res, es = "pes")
```

如果同一项研究同时关注多个因变量，例如准确率和反应时，通常应分别建模，而不是混合解释。

```{r r-rm-anova-multiple-dv, eval=FALSE}
aov_acc <- aov_ez(
  id = "Subject",
  dv = "ACC_mean",
  data = df_acc,
  within = c("Condition1", "Condition2")
)

aov_rt <- aov_ez(
  id = "Subject",
  dv = "RT_mean",
  data = df_rt,
  within = c("Condition1", "Condition2")
)
```

总体模型得到主效应和交互效应后，往往还需要结合边际均值、简单效应或事后比较来解释结果。

```{r r-rm-anova-followup, eval=FALSE}
# 边际均值
emmeans(aov_res, ~ Condition1 * Condition2)

# 在 Condition1 的每个水平下比较 Condition2
contrast(emmeans(aov_res, ~ Condition2 | Condition1), "pairwise")

# 在 Condition1 的每个水平下检验其他项
joint_tests(aov_res, by = "Condition1")
```

在报告结果时，通常需要将统计检验与研究问题对应起来：主效应回答“某个因素整体是否有影响”，交互效应则帮助研究者理解“一个因素的作用是否依赖于另一个因素的水平”。

## 数据可视化 {#r-plot}

汇总：葛铠诚
更新于：2026-04-28

实验数据可视化通常不是直接将原始 trial 数据画出来，而是先根据研究问题整理出条件均值、标准误或置信区间，再使用 `ggplot2` 绘图。如果研究结果需要用于论文或正式汇报，可以在 `ggplot2` 绘图的基础上，结合 `papaja` 包中的 `theme_apa()` 设置 APA 风格主题。这样更有利于展示条件差异、交互模式和理论效应。

下面示例演示如何先汇总条件均值与标准误，再绘制一个简单的 APA 风格条件均值图。

```{r r-plot-summary, eval=FALSE}
df_plot <- df_rt %>%
  group_by(Condition1, Condition2) %>%
  summarize(
    mean_rt = mean(RT_mean, na.rm = TRUE),
    se_rt = sd(RT_mean, na.rm = TRUE) / sqrt(n()),
    .groups = "drop"
  )
```

```{r r-plot-basic, eval=FALSE}
library(ggplot2)
library(papaja)

ggplot(df_plot, aes(x = Condition1, y = mean_rt,
                    color = Condition2, group = Condition2)) +
  geom_point(size = 2) +
  geom_line() +
  geom_errorbar(aes(ymin = mean_rt - se_rt, ymax = mean_rt + se_rt),
                width = 0.1) +
  labs(x = NULL, y = "RT (ms)", color = "Condition2") +
  theme_apa()
```

如果研究关注的是某种效应分数随条件变化的趋势，也可以先汇总效应指标，再绘制趋势图。

```{r r-plot-effect, eval=FALSE}
df_effect <- df_rt %>%
  group_by(Condition1) %>%
  summarize(
    mean_effect = mean(RT_mean, na.rm = TRUE),
    se_effect = sd(RT_mean, na.rm = TRUE) / sqrt(n()),
    .groups = "drop"
  )

ggplot(df_effect, aes(x = Condition1, y = mean_effect, group = 1)) +
  geom_line() +
  geom_point(size = 2) +
  geom_errorbar(aes(ymin = mean_effect - se_effect,
                    ymax = mean_effect + se_effect),
                width = 0.1) +
  geom_hline(yintercept = 0, linetype = "dashed") +
  theme_apa()
```

无论使用何种图形，都建议优先考虑标签是否清楚、误差线含义是否明确、不同条件是否容易区分，以及图形是否真正服务于研究问题。
